【裁判字號】    90,訴,127
【裁判日期】    920507
【裁判案由】    給付工程款
【裁判全文】
臺灣臺東地方法院民事判決  九十年度訴字第一二七號
    原      告  甲○○
    被      告  申甲企業有限公司
    法定代理人  乙○○
    訴訟代理人  蕭芳芳律師
右當事人間請求給付工程款事件，本院判決如左：
    主      文
原告之訴駁回。
訴訟費用由原告負擔。
    事實及理由
壹、按法律關係之存在與否不明確，致原告在私法上之地位有受侵害之危險，而此項
    危險得以對於被告之確認判決除去者，即得依民事訴訟法第二百四十七條之規定
    提起確認之訴。查本件原告主張就被告所有台東市○○段二五Ｏ地號土地及建號
    七八五號即門牌號碼台東市○○街一八七號七樓房屋（下稱系爭房地）有債權額
    新臺幣（下同）二百萬元之法定抵押權存在，為被告所否認，對於法定抵押權法
    律關係存在與否已生爭執，原告私法上之地位有受侵害之危險，自得提起確認之
    訴以排除此項危險，合先敘明。
貳、原告主張：被告向訴外人高寀建設股份有限公司（下稱高寀公司）預購台東市○
    ○段二五０地號面積零點零四四二公頃，應有部分萬分之四六二之土地及其上建
    物建號七八五號，鋼骨混凝土面積八十一點九八平方公尺，即門牌號碼台東市○
    ○街一八七號七樓房屋（下稱系爭建物），總價四百三十五萬元，因高寀公司無
    力完工，而原告欲拿回對高寀公司之一千萬元借款，經兩造與高寀公司於民國八
    十五年四月六日簽定「契結書」（下稱系爭契結書），約定由原告繼續完工，高
    寀公司則將系爭工程對被告之價金債權轉讓予原告，以清償高寀公司積欠原告之
    一千萬元借款，至於工程款代墊部分則等高寀公司另外知本土地工程完工後再與
    高寀公司結算，今原告已完成系爭工程，被告自應給付原告餘款三百零三萬元與
    原告（此部分嗣經兩造以二百萬元成立訴訟上和解，有和解筆錄附卷足稽），又
    系爭建物因前手高寀公司無力完工，由原告接續完工，原告承攬系爭建物之興建
    ，自得就承攬關係所生之債權，對於承攬工作所附之定作人不動產即系爭房地有
    抵押權，爰依修正前民法第五百十三條之規定，提出本件訴訟等語，並聲明：確
    認原告對於被告所有之系爭房地在二百萬元之範圍內有法定抵押權存在。
、被告則以：民法第五百十三條之法定抵押權，係指承攬人就承攬關係所生之債權
    ，對於工作物所附定作人之不動產，有法定抵押權，倘非承攬人與定作人之關係
    ，則不能成立法定法抵押權。查被告與高寀公司於八十二年間所簽訂之預訂房屋
    、土地買賣合約書，係「買賣」契約，並非承攬關係，系爭土地前為高寀公司負
    責人鍾永和之親戚所有，後來移轉登記予高寀公司，而高寀公司是系爭房屋之起
    造人，亦即高寀公司自地自建後售與被告，係單純之買賣關係，被告僅為系爭房
    地之買受人，並非定作人，原告自不得對非定作人之被告主張有承攬之法律關係
    ，及主張有法定抵押權。另依系爭契結書之內容，被告並非定作人，原告亦非承
    攬人，而係原告與高寀公司之次承攬契約關係人，原告自不得對被告主張有法定
    抵押權等語，資為抗辯，並聲明：原告之訴駁回。
肆、得心證之理由：
  一、原告主張之系爭承攬報酬債權係發生於八十九年之前，故相關法定抵押權之規
      定，依民法債編施行法第一條之規定，自應適用八十九年五月五日民法債編修
      正施行前之民法第五百十三條規定，先予敘明。
  二、原告主張：原告對其所承攬之系爭房地有二百萬元之法定抵押權存在等語，為
      被告所否認，並辯稱：被告並非定作人，原告亦非承攬人，原告不得主張對系
      爭房地有法定抵押權等語，是本件主要應審究者，在於被告是否系系爭房地之
      承攬人及原告主張之二百萬元債權是否基於承攬關係所生之債權，茲分述如下
      ：
（一）按當事人主張有利於己之事實者，就其事實有舉證之責任；稱承攬者，謂當事
      人約定，一方為他方完成一定之工作，他方俟工作完成，給付報酬之契約；承
      攬之工作為建築物或其他土地上之工作物，或為此等工作物之重大修繕者，承
      攬人就承攬關係所生之債權，對於其工作所附之定作人之不動產，有抵押權，
      民事訴訟法第二百七十七條前段、民法第四百九十條第一項、修正前民法第五
      百十三條分別定有明文。又民法第五百十三條之法定抵押權，係指承攬人就承
      攬關係所生之債權，對於其工作所附之定作人之不動產，有就其賣得價金優先
      受償之權，倘無承攬人與定作人之關係，不能依雙方之約定而成立法定抵押權
      （最高法院六十一年台上字第一三二六號判例參照）。再承攬人所承攬之工作
      ，既為房屋之建築，其就承攬關係所生之債權，僅對房屋部分始有法定抵押權
      ，至房屋之基地因非屬承攬之工作物，自不包括在內（最高法院八十七年三月
      十日民事庭第二次會議決議參照）。
（二）原告雖主張：系爭建物因前手高寀公司無力完工，兩造乃與高寀公司訂立系爭
      契結書，約定由原告接續完工，原告承攬系爭建物之興建，為系爭建物之次承
      攬人，被告為定作人，原告自得依據民法第五百十三條之規定，就承攬關係所
      生之債權，對系爭房地主張有法定抵押權云云，然為被告所否認，並以前詞置
      辯，則原告對其為系爭建物之承攬人之有利於己之事實，自應負舉證之責。經
      查，系爭契結書係約定：高寀公司同意原告於協助高寀公司將系爭土地上系爭
      建物未完工部分完工後，承購戶即被告之貸款二百七十萬元，由被告交予原告
      收訖，繳款日期為完工交屋時等語，有系爭契結書一件附卷可稽（見本院卷第
      八頁），參酌原告自承：原告是因之前曾貸款一千萬元予高寀公司，因高寀公
      司無力完成系爭建物之工程，而原告為取回該借款債權，乃與高寀公司約定由
      原告繼續完工，高寀公司則將系爭工程部分買受人（含被告）之價金債權轉讓
      予原告，以清償高寀公司積欠原告之一千萬元借款債務，至原告為完成系爭建
      物所代墊之工程款，原告當時與高寀公司約定俟系爭建物完工後再結算，又敬
      業營造廠只是系爭建物之名義上施工廠商，系爭建物之工程實際上均係由高寀
      公司負責施工，原告接手系爭工程後，並未以高寀公司之名義找廠商施工，亦
      未與敬業營造廠接觸，而係以原告自己名義找廠商施工等語（見本院卷一三０
      、一三一、二六八、三一三、三一四頁），及證人即高寀公司負責人鍾永和證
      稱：系爭土地原是伊親戚所有，後來移轉予高寀公司興建系爭建物，高寀公司
      是起造人，並未與他人合建，系爭房屋名義上之承攬人是敬業營造廠，此乃因
      高寀公司為建設公司，依法不能經營營造廠，故乃找敬業營造廠為名義上之施
      工廠商，但實際上均是由高寀公司以自己名義找廠商施工，敬業營造廠只是派
      人監工而已，嗣高寀公司因週轉不靈，而原告是興建系爭房屋之主要資金提供
      人，設定有第二順位抵押權，所以就找原告出面洽談後續工程完工問題，後來
      雙方同意後續之工程、工程款及工程之監督均由原告負責，高寀公司當時亦負
      責協助現場之監工等語（見本院卷二六四至二六八頁）等情，足見原告與高寀
      公司簽訂系爭契結書之目的，係原告為取回對高寀公司之一千萬借款債權，約
      定由高寀公司將其對部分買受人（含被告）之買賣價金債權移轉予原告，以抵
      償上開一千萬元之借款債務，原告則負責將系爭建物完工【蓋若未將系爭建物
      完工，高寀公司對買受人即不得請求給付買賣價金，原告之一千萬借款債權即
      無法因上開契結書約定由原告受讓高寀公司對部分買受人（含被告）之買賣價
      金債權而受償】，原告與高寀公司並非約定由原告為高寀公司完成系爭建物之
      興建工程，於工作完成後，由高寀公司給付報酬，原告自非系爭房地興建工程
      之承攬人或次承攬人，原告由高寀公司受讓高寀公司對被告之二百萬元買賣價
      金債權，亦非原告與高寀公司間因承攬契約所約定之報酬，或「因承攬關係所
      生之債權」，揆諸首開說明，與民法第四百九十條第一項所定之承攬契約及第
      五百十三條所定之法定抵押權，其要件均有不合，是原告前揭主張，不足採信
      。
（三）退步言之，原告主張其為承攬人，對被告有二百萬元之法定抵押權存在一節，
      即使屬實，惟依首開說明，民法第五百十三條所規定之法定抵押權並不及於房
      屋所在之基地，是原告主張其法定抵押權之標的及於系爭土地，亦嫌無據，併
      此敘明。
  三、綜上所述，原告並非系爭建物之承攬人，原告對被告主張之二百萬元債權，亦
      非「因承攬關係所生之債權」，衡諸前揭法規意旨，原告之主張顯與法定抵押
      權之規定不符，從而，原告請求確認原告對於被告所有之系爭房地在二百萬元
      之範圍內有法定抵押權存在，為無理由，應予駁回。
肆、本件事證已臻明確，兩造其餘陳述或主張，與本件判決結果無影響，爰不逐一論
    述，併此敘明。
伍、據上論結，本件原告之訴為無理由，依民事訴訟法第七十八條，判決如主文。
中      華      民      國    九十二    年      五      月      七      日
                                    臺灣臺東地方法院民事庭
~B審判長法    官  李昆曄
~B      法    官  徐文瑞
~B      法    官  林永村
右為正本係照原本作成
如不服本判決，須於判決送達後二十日內向本院提出上訴狀
中      華      民      國    九十二    年      五      月      七      日
~B法院書記官  李春菊


司法院資訊處製作；財團法人民間司法改革基金會備份。
